臺灣臺中地方法院民事判決      
 110年度中簡字第3098號
原      告  聯邦商業銀行股份有限公司


法定代理人  林鴻聯  
訴訟代理人  徐良一  
            張壯吉    
            林佩萱
被      告  楊詩韻  
            楊昇璁  
            楊添益  
兼  共  同
訴訟代理人  楊婉貞  

訴訟代理人  王晨瀚律師
上列當事人間請求撤銷遺產分割協議等事件，本院於民國111年7
月19日言詞辯論終結，判決如下：
    主       文
原告之訴駁回。
訴訟費用由原告負擔。
    事實及理由
一、原告主張：被告楊婉貞安向原告申請信用卡使用，後未依約
    按期繳款，尚積欠新臺幣（下同）88,307元及及利息以及違
    約金未清償，且已取得執行名義（本院98年度司執字第4292
    5號債權憑證）；其後經原告調閱資料，始查得楊婉貞之母
    親即被繼承人潘文銀（下稱潘文銀）遺有如附表所示之土地
    及建物（下稱系爭不動產），系爭不動產自應由全體法定繼
    承人即被告楊婉貞、楊詩韻、楊昇璁等3人共同繼承，但系
    爭不動產於108年9月24日逕由被告楊詩韻辦理繼承登記；且
    被告楊詩韻取得系爭不動產後，又於108年10月31日將系爭
    不動產贈與被告楊添益。然被告楊婉貞未向法院為拋棄繼承
    之聲明，卻因積欠原告上開款項未清償，恐繼承遺產後遭原
    告追索，竟與被告楊詩韻、楊昇璁合意，而逕由被告楊詩韻
    為系爭不動產之分割繼承登記，被告楊婉貞則放棄其繼承登
    記之權利。顯見被告楊婉貞係以與其餘被告楊詩韻及楊昇璁
    協議分割繼承之方式，無償處分其因繼承所取得之遺產，此
    舉等同將其財產權贈與予被告楊詩韻。按繼承人依法均有其
    應繼分，被告楊婉貞將其所繼承之系爭不動產應繼分，無償
    移轉予被告楊詩韻，自屬有害於原告之債權，為此，爰依民
    法第244 第1、4項之規定，請求撤銷被告楊婉貞、楊詩韻、
    楊昇璁間所為之遺產分割行為，及塗銷依該分割協議所為之
    分割繼承移轉登記；且系爭不動產又經被告楊詩韻無償贈與
    被告楊添益，致無法返還予潘文銀之全體繼承人，則原告自
    得依民法第244條第4項規定請求轉得人楊添益返還系爭不動
    產，並聲明：㈠被告楊婉貞、楊詩韻、楊昇璁就潘文銀所遺
    如附表所示，為遺產分割債權行為及遺產分割登記物權行為
    應予撤銷。㈡被告楊添益就附表編號3至5於民國108年10月31
    日以贈與為登記原因之所有權移轉登記應予塗銷。被告楊詩
    韻就附表所示不動產於108年9月24日以分割繼承為登記原因
    之所有權移轉登記應予塗銷（本院卷第296頁）。
二、被告抗辯：被告楊婉貞、楊詩韻、楊昇璁之父親楊添壽於93
    罹病，被告楊婉貞因交友不慎致資力為佳而未參與負擔醫療
    費及系爭不動產房貸分擔事宜，系爭不動產之貸款實由被告
    楊詩韻負責清償，潘文銀亦由被告楊詩韻負責照顧，且楊天
    壽亦有代償被告楊婉貞清償民間借款，故潘文銀過世時被告
    楊婉貞即未繼承系爭不動產，被告楊詩韻並非無償取得系爭
    不動產等語。並聲明：原告之訴駁回。
三、本院得心證之理由
　㈠按民法第244 條第1 項之撤銷訴權，依同法第245 條規定，
    自債權人知有撤銷原因時起，一年間不行使而消滅或自行為
    時起，經過十年而消滅。該項法定期間為除斥期間，其時間
    經過時權利即告消滅。經查，系爭不動產係於108 年9月24
    日以分割繼承為原因辦理所有權移轉登記予被告楊詩韻，有
    異動索引附卷可參，而原告前曾於110年6月18日申請系爭房
    地之地政電子謄本調閱，有中華電信股份有限公司數據通信
    分公司110年12 月11 日數府三字第1100002942號函附卷可
    查（本院卷第149頁），又原告已於110 年10 月29日提起本
    件訴訟，另有民事起訴狀上本院收狀章在卷可憑（本院卷第
    13頁），是原告提起本件撤銷訴訟，尚未逾法定除斥期間，
    合先敘明。
  ㈡原告主張被告楊婉貞積欠原告88,307元及及利息以及違約金
    未清償未清償，業據原告提出本院98度司執字第42925號債
    權憑證為證，另被告楊婉貞於其母潘文銀死亡後，並未向法
    院聲明拋棄繼承，嗣並以遺產分割協議方式，將其所有如附
    表所示不動產，並以「分割繼承」為原因，移轉由被告楊詩
    韻取得系爭不動產所有權（應有部分），其後楊詩韻又於10
    8年10月31日將系爭不動產贈與被告楊添益等情，有本院依
    職權向臺中市大里地政事務所查調之系爭不動產登記申請書
    附卷可稽，堪信為真正。
  ㈢次按債務人所為之無償行為，有害及債權者，債權人得聲請
    法院撤銷之；又債權人聲請法院撤銷時，得並聲請命受益人
    或轉得人回復原狀，民法第244條第1項、第4項固有明文；
    惟按債權人依民法第244條第1項規定，撤銷債務人所為之無
    償行為者，須具備下列之條件，㈠為債務人所為之法律行為
    ；㈡其法律行為有害於債權人；㈢其法律行為係以財產權為目
    的；債權人對於債務人所為之無償行為，如欲聲請法院予撤
    銷，必先證明債務人所為之行為，係以財產權為目的之法律
    行為，且為無償行為，自己之權利係因該項行為致受損害而
    後可，否則即無撤銷權行使之可言（最高法院42年台上字第
    323號、48年台上字第338號判例意旨參照）。次按當事人主
    張有利於己之事實者，就其事實有舉證之責任，民事訴訟法
    第277 條前段定有明文。又民事訴訟如係由原告主張權利者
    ，應先由原告負舉證之責，若原告先不能舉證，以證實自己
    主張之事實為真實，則被告就其抗辯事實即令不能舉證，或
    其所舉證據尚有疵累，亦應駁回原告之請求。原告主張被告
    等間，就潘文銀所留之系爭不動產所為遺產分割協議及分割
    繼承之登記，為以財產權為目的之無償法律行為，且自己之
    權利係因該項行為致受損害，以及受益人及轉得人明知撤銷
    事由而取得系爭不動產所有權等節，既為被告等所否認，自
    應由原告就此負舉證責任。 
  1.繼承人就遺產所為遺產分割協議，係繼承人就遺產之權利互
    為協議後，再行分配遺產之權利，為多數繼承人之共同行為
    ，衡諸一般社會常情，繼承人間分割遺產時，往往係考量被
    繼承人生前意願、繼承人對被繼承人之貢獻（如有無扶養之
    事實、生前的照顧等）、家族成員間的情感與恩情（如協議
    由仍在世之父母親一方取得全數遺產，作為該仍在世父母親
    之照護或費用支出）、被繼承人生前已分配予各繼承人之財
    產（如贈與之歸扣）、是否承擔祭祀義務等諸多因素，故遺
    產分割協議，苟未因此增加債務人之不利益，即難認有害及
    債權人之債權，債權人應無從爰引民法第244 條第1 、2 項
    規定，聲請法院撤銷之。查被告楊婉貞於本院審理時供稱：
    我父親罹病均由其他手足照顧，我未分擔醫療費用，系爭房
    地之貸款亦由被告楊詩韻代為繳納，因此我未繼承系爭不動
    產等語（本院卷第326頁），依此，既然被告楊婉貞並未參
    與照顧家中長輩之生活起居，是分配遺產時，考量被告楊婉
    貞並未支付及分擔照顧費用及未盡扶養義務，而將系爭不動
    產分配予照顧者即被告楊詩韻取得，實乃就先前所減少負擔
    之扶養債務與遺產分割一併考量；從而，得否認為被告楊婉
    貞未取得系爭不動產之所有權，即認為被告楊詩韻取得系爭
    不動產屬無對價關係，顯屬可疑。
  2.佐以，撤銷權行使之目的，在於保全債務人原有之債權清償
    力，並非在於增加其清償力，故債務人拒絕財產利益取得之
    行為，自不得為撤銷權之標的。且由債務人以外之繼承人單
    獨取得全部遺產之分割協議，係為消滅因繼承而生之公同共
    有關係，苟未因此增加債務人之不利益，要難認係有害於債
    權人之法律行為，蓋債權人貸予款項或與債務人發生債之關
    係時所評估者，係債務人本身之資力，通常不會就債務人之
    被繼承人資力併予評估，故債權人自應以債務人個人之財產
    為其信賴之基礎，其對債務人之被繼承人之期待，亦難認有
    保護之必要。本件原告於被告楊婉貞前向其申請信用卡並就
    其資力為徵信時，並無預見其將來繼承系爭不動產之可能，
    實難僅憑被告楊婉貞未繼承系爭不動產，即遽以推認其有詐
    害原告債權之故意。依此，既然原告就被告楊婉貞以無償行
    為詐害原告債權，且有詐害原告債權之故意，均未提其他證
    據以佐其說，實難認合於民法第244 條第1項之要件。
  3.此外，按民法第244 條所規定之撤銷訴權，僅得訴請撤銷債
    務人之行為，倘債務人之行為與他人共同為之，亦僅該債務
    人之行為得單獨而分離者，始得訴請撤銷（最高法院82年度
    台上字第1355號判決意旨參照）。而遺產分割協議，係經全
    體繼承人同意而作成，性質上為多數繼承人之共同行為，非
    僅單一債務人之無償贈與行為，實無從將債務人之行為從中
    單獨分離，解釋上應不容債權人依民法第244 條規定行使撤
    銷權；遑論被告楊詩韻與原告間並無債權債務關係，如依原
    告之聲明，前開被告之行為亦一併遭受撤銷，實有逾越民法
    第244 條規定保障債權人範圍之虞，亦難論公允。
  4.再者，原告就受益人及轉得人楊詩韻、楊添益知悉撤銷原因
    之事實，並未舉證以佐其說，於本院言詞辯論時自陳:沒有
    其他舉證，被告楊添益為被告楊婉貞等人之叔叔，就被告楊
    婉貞積欠原告款項應有知悉等語（本院卷第390頁），則原
    告就此部分主張，舉證實有未足，並非可採。
四、綜上所述，原告依據民法第244 條第1 、4項之規定，主張
    被告楊婉貞、楊詩韻、楊昇璁分割系爭不動產之行為，係被
    告楊婉貞之無償行為，並請求撤銷相關債權及物權行為，舉
    證均有未足，為無理由，應予駁回。
五、本件事證已臻明確，兩造其餘攻擊防禦方法及所舉證據，經
    審酌結果，與本件判決結論均無影響，爰不一一論述，附此
    敘明。
六、據上結論，本件原告之訴為無理由，依民事訴訟法第436條
    第2項、第78條，判決如主文。 　　　
中　　華　　民　　國　　111 　年　　8 　　月　　16  　日
                  臺灣臺中地方法院臺中簡易庭
                                  法  官 
以上為正本，係照原本作成。
如不服本判決，應於送達後20日內，向本院提出上訴狀並表明上
訴理由，如於本判決宣示後送達前提起上訴者，應於判決送達後
20日內補提上訴理由書（須附繕本）。如委任律師提起上訴者，
應一併繳納上訴審裁判費。
中　　華　　民　　國　　111 　年　　8 　　月　　9 　　日
                                  書記官 陳羿方
附表
編號 所在或名稱 面積 持分 1 臺中市○○區○○段000地號 72.98㎡ 全 2 臺中市○○區○○段000地號 51.65㎡ 1/4 3 臺中市○○區○○段000地號 16.31㎡ 1/4 4 臺中市○○區○○路○段00號建物  全 5 臺中市○○區○○路00號建物  1/4